臺灣高等法院民事判決　　　　　　　　 100年度建上字第98號
上　訴　人　同順營造工程股份有限公司
法定代理人　林俊賢
訴訟代理人　蔡錫欽律師
被上訴人　　國防部總政治作戰局
法定代理人　王明我
訴訟代理人　林志宏律師
複代理人　　沈政雄律師
上列當事人間物價調整補貼金等事件，上訴人對於中華民國100
年4月26日台灣台北地方法院100年度建字第67號第一審判決提起
上訴，經本院於100年8月24日言詞辯論終結，判決如下：
    主    文
上訴駁回。
第二審訴訟費用由上訴人負擔。
    事實及理由
一、上訴人起訴主張：
    上訴人於民國92年11月12日承攬被上訴人公開招標之臺北市
    崇仁新村新建統包工程（下稱系爭工程），總工程款為新台
    幣（以下同）1,233,125,307 元，兩造並簽訂國軍老舊眷村
    改建新建工程統包廠商工程契約（下爭系爭契約），系爭工
    程施工期間自92年11月12日起至97年7月16日，因適逢國際
    原物料暴漲，營建物價急劇變動，行政院乃於93年5月3日頒
    訂「中央機關已訂約工程因應國內營建物價變動之物價調整
    處理原則」（下稱物調處理原則），就物價指數漲跌幅超過
    2.5%部分，給予廠商合理補貼，上訴人遂檢附94年4 月13日
    至97年7月16日按月整理系爭工程物價指數達2.5%物價調整
    統計差額表，向被上訴人請求物價調整款差額計28,193,415
    元，但為被上訴人所拒絕，雙方依政府採購法申請履約爭議
    調解，經行政院公共工程委員會（下稱工程會）採購申訴審
    議委員會第262次委員會調解成立，調解成立書略以：「二
    、‧‧‧系爭工程屬工程採購且為93年12月31日以前簽約，
    符合物調處理原則及後續函頒修正之適用期間，系爭契約應
    有物調處理原則之適用，宜依該原則辦理。三、‧‧‧雙方
    同意本會建議由他造當事人依據該處理原則函請國軍老舊眷
    村改建基金會決議，由眷村改建基金內編列支應總指數漲跌
    幅超過2.5%部分，辦理工程款調整，給付申請人物價指數調
    整款差額28,193,415元；惟因前項物價指數調整款含括應由
    原承購眷戶依國軍老舊眷村改建條例第20 條以自備款負擔
    之20%比例，基於承購戶之價金已確定，無法再向承購戶請
    求給付是項物價指數調整款差額，故雙方同意本會建議由他
    造當事人扣抵上述原眷戶自備款比例後給付申請人物價指數
    調整款差額22,554,732元【計算式：28,193,415×（1- 20%
    ）】。另若該基金會決議不予編列者，則無庸給付。」等語
    ，詎被上訴人於99年1月22日以國政眷服字第0990001080 號
    函通知，已於98年12月9 日召開國軍老舊眷村改建基金管理
    會第8次會議決議，囿於基金短絀且已無剩餘款項支應，故
    不予編列預算給付。被上訴人未依上級行政院頒定之上開處
    理原則籌措資金，顯未依法令處理及有違誠信原則，系爭調
    解內容稱：「另若該基金決議不予編列者，則無庸給付」，
    並未限定某一年度未編列，即可免除其日後之給付義務，即
    使99年度預算無法全部編列，仍得於次一年度即100年度預
    算勻用相關科目或項目再為編列之應，又前述調解書內容為
    被上訴人執此拒絕給付，怠於調整、挪動其他預算項目之不
    作為責任，假借私法自治原則歸由人民承擔，以之作為免除
    私法債務之條件。況且，依被上訴人所提立法院國軍老舊眷
    村改建基金100 年度預算評估報告：「原眷戶輔助購宅款業
    務依法由特別預算辦理，卻由該基金以『墊付款』列帳，兩
    者業務劃分欠妥，應速改正」、「眷村改建業務無借由公關
    拓展之需，編列公共關係費之必要性質疑，應予檢討」、「
    500坪以下土地之處分，應加速辦理」等語，益見該基金並
    非可調整、挪支之預算項目甚明。被上訴人身為國家機關，
    假藉私法自治原則違法以預算有無編列，作為免除私法債務
    之條件在先，嗣再逐年作成不予編列預算支應之決議，以圖
    卸除應給付義務，明顯損害上訴人權益，應屬無效，而除去
    該無效之部分，不影響其他調解成立內容仍為有效，被上訴
    人自應給付系爭補貼款，爰提起本件訴訟等語。並於原審請
    求確認行政院公共工程委員會98年1月9日調字第0000000 號
    調解成立書所載調解內容：「另若該基金決議不予編列者，
    則無庸給付。」無效；被上訴人應給付上訴人28,193,415元
    ，及自起訴狀繕本送達翌日起至清償日止按年息5%計算之利
    息；並陳明願供擔保請准宣告假執行。原審為上訴人敗訴之
    判決，上訴人全部聲明不服，並上訴聲明：(一)原判決廢棄。
    (二)確認行政院公共工程委員會98年1 月9日調字第0000000號
    調解成立書所載調解內容：「另若該基金決議不予編列者，
    則無庸給付。」無效。(三)被上訴人應給付上訴人28,193,415
    元，及自起訴狀繕本送達翌日起至清償日止按年息5%計算之
    利息。(四)願供擔保請准宣告假執行。
二、被上訴人則以：
    被上訴人已依系爭契約第13條物價指數調整第1 項約定，按
    行政院主計處公布之臺灣地區營造工程物價指數建築工程類
    漲跌幅超過5%部分，給付物價指數調整款與上訴人，上訴人
    本件請求按營建物價總指數漲幅超過2.5%至5%間之物價指數
    調整款，業經工程會調解成立，該調解成立內容自有與確定
    判決同一效力，上訴人應受系爭調解書拘束，不得違背該調
    解成立書而再以其他事由另為請求。又依系爭調解成立書內
    容，上訴人得否請求給付總指數漲跌幅超過2.5%至5%間部分
    物價指數調整款差額，乃繫於國軍老舊眷村改建基金會決議
    是否由眷村改建基金內編列預算支應，即係附有國軍老舊眷
    村改建基金會決議編列預算支應為停止條件，國軍老舊眷村
    改建基金會第8 次會議既已決議不予編列預算支應，則上訴
    人請求權確定不發生，其反悔調解內容復指摘被上訴人違反
    誠信原則，實屬無理等語資為抗辯。並答辯聲明：(一)上訴駁
    回。(二)如受不利判決，願供擔保請准宣告免予假執行。
三、兩造不爭執事項：
  (一)上訴人承攬被上訴人公開招標臺北市崇仁新村新建統包工程
    ，總工程款1,233,125,307 元，有國軍老舊眷村改建新建工
    程統包廠商工程契約書影本在卷可參（原審卷第9 至13頁）
    。
  (二)上訴人依據行政院93年5月3日頒訂之中央機關已訂約工程因
    應國內營建物價變動之物價調整處理原則，請求被上訴人應
    就物價指數漲跌幅超過2.5%至5%間辦理工程款調整增加給付
    28,193,415元，兩造經工程會調解成立，調解結論略以：被
    上訴人應給付上訴人22,554,732元，另若該基金決議不予編
    列者，則無庸給付。有工程會所作成調0000000號調解成立
    書在卷足憑（原審卷第14至16頁）。
  (三)國軍老舊眷村改建基金管理委員會第8 次會議已開會決議，
    就系爭工程物價指數漲跌幅超過2.5%至5%間之物價指數補貼
    款不予編列預算，有國防部總政治作戰局99年1月22日國政
    眷服字第0990001080號函在卷可稽（原審卷第17頁）。
四、兩造爭執點之論述：
    兩造之爭執點為：(一)系爭行政院公共工程委員會98年1月9日
    調字第0000000號調解成立書內容：「另若該基金決議不予
    編列者，則無庸給付。」有無違反公序良俗之強制規定，而
    為無效部分？(二)上訴人是否得請求物價指數漲跌幅超過2.5%
    至5%間物價調整款差額28,193,415元？本院判斷如下：
  (一)系爭工程會98年1月9日調字第0000000號調解成立書內容：
    「另若該基金決議不予編列者，則無庸給付。」並無違反公
    序良俗之強制規定，而為無效部分：
    1.按民法第72條所謂法律行為有背於公共秩序或善良風俗者
      無效，乃指法律行為本身違反國家社會一般利益及道德觀
      念而言。法律行為是否違反公序良俗，則應就法律行為之
      內容、附隨情況，以及當事人之動機、目的及其他相關因
      素綜合判斷之（最高法院69年度臺上字第2603號判例、83
      年度臺上字第1530號判決參照）。經查：92及93年間為因
      應鋼筋等營建材料價格大幅上漲，行政院固分別於92 年4
      月30日訂頒「因應國內鋼筋價格變動之物價調整處理原則
      」（依營造工程物價指數金屬製品類指數漲跌幅逾5% 部
      分，計算物價調整款）及93年5月3日訂頒「中央機關已訂
      約工程因應國內營建物價變動之物價調整處理原則」（依
      營造工程物價指數總指數漲跌幅逾2.5%部分，辦理工程款
      調整），以為因應，惟關於物價調整問題之處理，其目的
      係為推動公共建設，且物價調整涉及民法第227條之2情事
      變更原則，基於政府採購法第6條所揭櫫之「公平合理」
      原則，行政院遂訂頒前述物調處理原則供各機關作為物價
      調整之參考，建議各機關建立通案性之物價調整處理原則
      ，故93年物調處理原則僅係建議機關得參酌上開物調原則
      ，解決其與廠商所簽訂系爭工程合約因物價調整所生問題
      ，並無強制行政機關不問個案有無情事變更情形，一律必
      須遵照該原則辦理變更契約調整工程款。上訴人曾請求被
      上訴人就物價指數漲跌幅超過5%部分辦理工程款調整增加
      給付，又關於2.5%至5%間辦理工程款調整增加給付
      28,193,415部分，經系爭調解成立等情，為兩造所不爭執
      ，並有工程會所作成調0000000號調解成立書在卷足憑（
      原審卷第14至16頁）。上訴人雖主張系爭調解書內容：「
      被上訴人應給付上訴人22,554,732元，另若該基金決議不
      予編列者，則無庸給付。」有背於公共秩序或善良風俗，
      應為無效云云。惟依私法自治原則，除法律行為違反強制
      禁止之規定、公共秩序或善良風俗等，依法無效之外，有
      關契約當事人選擇要不要訂立契約、要跟誰訂約、訂約內
      容為何等，司法機關原則上均不宜過度介入，契約一經訂
      定，兩造均應受其拘束，各自享有其權利及承擔其所應負
      之風險，若上訴人不願承擔風險，自可拒絕與被上訴人訂
      約，或事先與被上訴人協商是否有修改上開條文之可能，
      兩造既已簽訂系爭調解內容，自已衡量其所須承擔之風險
      ，而選擇接受該調解約定，若訂約時接受上開條文，事後
      卻翻異前詞，非但不合雙方之約定，且顯然不符公平原則
      。再物價調整涉及情事變更之認定，93年物調處理原則僅
      係建議，機關得參酌該原則解決其與廠商所簽訂系爭工程
      合約因物價調整所生問題，並無強制行政機關不問個案有
      無情事變更情形，一律必須遵照該原則辦理變更契約調整
      工程款，業如前述，系爭工程契約有物價調整約定，且就
      物價指數漲跌幅超過5%部分也已給予上訴人補貼，被上訴
      人自得衡酌國軍眷村改建基金管理委員會經費籌措來源、
      支應能力、契約公平性及權衡兩造損益，再增加給付物價
      指數調整款，系爭調解書結論雖給予被上訴人裁量決定，
      核與國家社會之一般利益或道德觀念無違，尚難認調解內
      容有背於公序良俗之情，或違反民法第148條第2項之誠信
      原則，亦未違反政府採購法第6條第1項：「機關辦理採購
      ，應以維護公共利益及公平合理為原則，對廠商不得為無
      正當理由之差別待遇」之規定。上訴人主張系爭調解約定
      違反預算編列原則或違反民法第72條規定，應歸於無效云
      云，殊無足採。
    2.上訴人雖舉98年9 月11日臺北市政府工務局新建工程處會
      議紀錄（原審卷第18至21頁），主張機關應籌措財源給付
      廠商物價調整款云云。惟觀諸上訴人所執前述會議紀錄內
      容，係依行政院頒布「機關已訂約施工中工程因應營建物
      價變動之物價調整補貼原則」辦理鋼筋個別材料物價指數
      補貼，為針對特定個別項目（例如鋼筋、預拌混凝土等）
      之契約金額占契約總金額10﹪以上，且其施工當月指數較
      其開標或議價當月指數（契約單價有變更者，依變更當月
      指數），依個別項目指數漲跌幅超過10%部分計算物價補
      貼款，故前揭會議紀錄係依物調補貼原則辦理（原審卷第
      19頁），而非如本件依前述物調處理原則辦理，依據不同
      ；且依行政院主計處公布之臺灣地區營建工程物價指數辦
      理物價調整，仍須注意廠商須提出實際受有損失之證明，
      廠商負擔該損失確屬顯失公平，由上述函文內容，可知物
      價調整乃涉及情事變更之認定，屬增加契約價金者，應先
      考量機關經費支應能力。系爭調解契約已約定由國軍眷村
      改建基金管理委員會給付相關作業經費，雖由被上訴人撥
      付，並非其本身之預算，難與臺北市政府比附援引，則上
      訴人自不得以此作為被上訴人應增加給付調整工程款之請
      求權基礎。
  (二)上訴人不得請求物價指數漲跌幅超過2.5%至5%間物價調整款
    差額28,193,415元：
    1.按政府採購法第85條之1第3項規定：「採購申訴審議委員
      會辦理調解之程序及其效力，除本法有特別規定外，有關
      調解之規定準用民事訴訟法。」；民事訴訟法第416條第1
      項規定：「調解經當事人合意而成立；調解成立者，與訴
      訟上和解有同一效力。」；民事訴訟法第380條第1項：「
      和解成立者，與確定判決有同一之效力。」。上訴人依據
      行政院93年5月3日頒訂之物調處理原則，請求被上訴人應
      就物價指數漲跌幅超過2.5%至5%間辦理工程款調整增加給
      付28,193,415元，兩造經調解成立，揆諸前揭規定，採購
      申訴審議委員會所作調解成立書應與確定判決有同一效力
      。該調解成立書結論略以：「雙方同意本會建議由他造當
      事人依據該處理原則函請國軍老舊眷村改建基金會決議，
      由眷村改建基金內編列支應總指數漲跌幅超過2.5%部分，
      辦理工程款調整，給付申請人物價指數調整款差額
      28,193,415元；惟因前項物價指數調整款含括應由原承購
      眷戶依國軍老舊眷村改建條例第20條以自備款負擔之20%
      比例，基於承購戶之價金已確定，無法再向承購戶請求給
      付是項物價指數調整款差額，故雙方同意本會建議由他造
      當事人扣抵上述原眷戶自備款比例後給付申請人物價指數
      調整款差額22,554,732元（計算式：28,193,415×（1-20
      %））。另若該基金會決議不予編列者，則無庸給付。」
      有系爭調解書內容在卷可按（原審卷第16頁），且調解成
      立書結論並無任何無效之情形。被上訴人拒絕上訴人本項
      物價調整款之請求，係依系爭契約及調解成立書結論行事
      ，上訴人主張被上訴人不得以「基金短絀」作為拒絕給付
      之理由云云，洵無足取。
    2.次按民法第227條之2第1項規定：「契約成立後，情事變
      更，非當時所得預料，而依其原有效果顯失公平者，當事
      人得聲請法院增、減其給付或變更其他原有之效果」，而
      所謂情事變更，係指債之關係成立後，其成立當時之環境
      或基礎有所變動而言，又該變動應非契約成立當時所得預
      料，且純屬客觀之事實，當無因可歸責於當事人之事由所
      引起之事例（最高法院94年臺上字第898 號判決、94年臺
      上字第2367號判決參照）。兩造已於系爭契約第13條第 1
      項明文約定：「工程進行期間，如遇物價波動時，得依行
      政院主計處公佈之臺灣地區營造工程物價指數『建築工程
      類』，就其漲跌幅超過百分之五部分，於估驗完成後調整
      工程款之增減」（原審卷第12頁）。此一約定包括上漲或
      下跌均予調整酌予增減，對兩造而言並無不公平，該約定
      自非無效，則上訴人於締約時就物價指數上漲幅度未超過
      5%部分不得請求調整工程款一事，已有認知，當非不可預
      料。行政院於93年5月3日發布「中央機關已訂約工程因應
      國內營建物價變動之物價調整處理原則」僅為各機關處理
      營建物價調整時之參考，並無強制性，已如前述，上開原
      則既無強制性，亦非契約應適用之一部分，則上訴人自不
      得以該處理原則作為請求被上訴人增加給付調整工程款之
      請求權基礎；而上訴人復未能提出還有何「債之關係成立
      後，其成立當時之環境或基礎於客觀上有所變動」之事實
      ，是上訴人依民法第227條之2第1 項情事變更之規定對被
      上訴人有所請求，亦難憑採。
    3.末按所謂訴訟標的，係指為確定私權所主張或否認之法律
      關係，欲法院對之加以裁判者而言。而法律關係，乃法律
      所定為權利主體之人，對於人或物所生之權利或義務關係
      ，如為給付之訴，在實體法上須以可以作為請求權基礎之
      完全性條文（具備構成要件及法律效果之法條）始足當之
      。至於誠信原則、衡平原則、法理、平等互惠等法律原則
      或法源，並非訴訟標的（最高法院97年臺上字第969號判
      決參照）。是上訴人以民法第148條第2項誠信原則之規定
      作為訴訟標的，請求被上訴人給付本件物價補貼款，於法
      無據。
五、綜上所述，本件系爭調解既不存在無效之原因，上訴人請求
    確認上開調解無效，為無理由，不應准許。又上訴人依民法
    第227條之2第1項規定、民法第148條第2 項規定，請求被上
    訴人給付上訴人28,193,415元，及自起訴狀繕本送達翌日起
    至清償日止按年息5%計算之利息，洵屬無據，應予駁回。是
    則原審駁回上訴人之起訴及假執行之聲請，於法並無違誤。
    上訴意旨指摘原判決不當，求予廢棄改判，為無理由，應予
    駁回。
六、本件事證已臻明確，兩造其餘攻擊防禦方法，經審酌後，或
    與本件無涉，或與判決結果不生影響，毋庸一一論列。
七、據上論結，本件上訴為無理由，依民事訴訟法第449條第1項
    、第78條，判決如主文。
中    華    民    國  100    年     9    月     7     日
                    民事第二庭
                      審判長法  官  吳謙仁
                            法  官  李瓊蔭
                            法  官  蘇瑞華
正本係照原本作成。
如不服本判決，應於收受送達後20日內向本院提出上訴書狀，其
未表明上訴理由者，應於提出上訴後20日內向本院補提理由書狀
（均須按他造當事人之人數附繕本）上訴時應提出委任律師或具
有律師資格之人之委任狀；委任有律師資格者，另應附具律師資
格證書及釋明委任人與受任人有民事訴訟法第466條之1第1項但
書或第2項（詳附註）所定關係之釋明文書影本。如委任律師提
起上訴者，應一併繳納上訴審裁判費。
中    華    民    國   100    年    9     月    8     日
附註：                        書記官 廖婷璇
民事訴訟法第466條之1（第1項、第2項）：
對於第二審判決上訴，上訴人應委任律師為訴訟代理人。但上訴
人或其他法定代理人具有律師資格者，不在此限。
上訴人之配偶、三親等內之血親、二親等內之姻親，或上訴人為
法人、中央或地方機關時，其所屬專任人員具有律師資格並經法
院認為適當者，亦得為第三審訴訟代理人。